臺灣南投地方法院民事簡易判決
111年度投簡字第52號
原      告  蘇榮輝  
被      告  黃政民  
上列當事人間請求遷讓房屋事件，本院於民國111年5月31日言詞
辯論終結，判決如下：
    主  文
被告應將門牌號碼為南投縣○○市○○路0段000巷0○0號之未辦保存
登記建物騰空並遷讓返還原告。
被告應自民國110年12月30日起至返還前項建物之日止，按月給
付新臺幣4,000元予原告。
被告應給付新臺幣1萬1,097元予原告，及自民國110年12月30日
起至清償日止，按週年利率5％計算之利息。
被告應給付新臺幣8,000元予原告，及自民國110年12月30日起至
清償日止，按週年利率5％計算之利息。
原告其餘之訴駁回。
訴訟費用由被告負擔。
本判決第1項得假執行。但被告如以新臺幣7萬8,100元為原告供
擔保後，得免為假執行。
本判決第2項已到期之金額得假執行。但被告如以已到期之金額
為原告供擔保後，得免為假執行。
本判決第3項得假執行。但被告如以新臺幣1萬1,097元為原告供
擔保後，得免為假執行。
本判決第4項得假執行。但被告如以新臺幣8,000元為原告供擔保
後，得免為假執行。
原告其餘假執行之聲請駁回。    
    事實及理由
壹、程序事項：
一、按訴狀送達後，原告不得將原訴變更或追加他訴。但有請求
    之基礎事實同一或擴張或減縮應受判決事項之聲明者，不在
    此限，分別於民事訴訟法第255條第1項第2及3款定有明文。
    查原告起訴時之原聲明為如附表「原訴之聲明」欄所示，嗣
    原告於民國111年5月31日言詞辯論期日當場變更聲明為如附
    表「變更後之聲明」欄所示。核原告所為聲明之變更，就聲
    明第1項部分，係減縮請求被告給付相當於租金不當得利之
    金額，屬減縮應受判決事項之聲明，合於民事訴訟法第255
    條第1項第3款規定；而原告於聲明第3項追加請求被告給付
    違約金新臺幣（下同）1萬元，與原告係因被告於租賃期間
    屆滿後，被告未遷讓返還門牌號碼為南投縣○○市○○路0段000
    巷0○0號之未辦保存登記建物（下稱系爭建物），原告提起
    本件訴訟，請求被告遷讓返還系爭建物，而違約金部分為兩
    造就系爭建物所簽立之租賃契約一部，則原告追加請求被告
    給付違約金，屬請求之基礎事實同一，亦合於民事訴訟法第
    255條第1項第2款規定。是原告變更聲明第1項有關相當於租
    金不當得利之請求或追加被告給付違約金，均合於前揭規定
    ，應予准許。
二、被告經合法通知，無正當理由未於言詞辯論期日到場，復無
    民事訴訟法第386條所列各款情事，依同法第433條之3規定
    ，依職權由原告一造辯論而為判決。
貳、實體事項：
一、原告主張：
　　原告及江麗娜為系爭建物之事實上處分權人，原告將系爭建
    物長年出租予被告，租賃期間自103年起至110年9月30日止
    ，兩造每年均有簽立房屋租賃契約書，約定租金為每月8,00
    0元。惟被告未繳納水、電費，原告無意再將系爭建物於110
    年9月30日租賃期滿後續租被告，原告已在110年9月30日租
    賃期滿前告知被告期滿不再續租，然被告迄今仍拒絕遷離系
    爭建物。原告於110年11月3日以草屯郵局存證號碼第000198
    號存證信函，向被告表明租賃契約已在110年9月30日屆期，
    請求被告於文到15日內遷出，然被告竟置若罔聞，原告依民
    法第179條、第184條第1項前段、兩造間租賃契約第4條第5
    項或類推適用民法第767條及第821條規定，請求被告遷讓返
    還系爭建物並請法院擇一為有利於原告之認定，復依民法第
    179條規定，請求被告給付自110年9月30日起至111年12月24
    日止（共2個月24日）相當於租金之不當得利2萬2,194元及
    自起訴狀繕本送達翌日起至返還系爭建物之日止，按月給付
    相當於租金之不當得利4,000元；再依兩造間租賃契約第6條
    第2項約定，請求被告給付違約金1萬元等語，並聲明：如附
    表「變更後之聲明」欄所示。
二、被告未於言詞辯論期日到場，亦未提出任何書狀或陳述供本
    院審酌。
三、本院之判斷：
  ㈠原告前揭有關原告與江麗娜為系爭建物之事實上處分權人，
    原告出租系爭建物予被告，兩造就系爭建物所約定之租金及
    租賃契約，而租賃期間於110年9月30日屆至之主張，業據其
    提出系爭建物110年房屋稅繳款書、兩造就系爭建物簽立之
    房屋租賃契約書、草屯郵局存證號碼000198號存證信函及雙
    掛號回執聯各1份（見本院卷第25至39及41至43頁）附卷可
    稽，另有南投縣政府稅務局111年1月28日投稅房字第111010
    2054號函檢附系爭房屋稅籍證明書（見本院卷第71、73及74
    頁）在卷可查。而被告經合法通知，未於言詞辯論期日到場
    ，亦未提出任何書狀或陳述，依民事訴訟法第436條第2項、
    第280條第1及3項規定，視同自認，堪信原告前揭主張為真
    實。
  ㈡有關原告請求被告遷讓返還系爭建物部分：
    ⒈按租賃為債之契約，出租人不以租賃物所有人為限，以他
      人之物出租，其租約並非無效，是除法律別有規定或另有
      約定者外，當事人仍應依租約履行（最高法院107年度台
      上字第340號判決要旨參照）。復「除甲方（即原告）同
      意繼續出租外，乙方（即被告）於租賃期滿即日將房屋以
      誠意照原狀遷還甲方，不得藉詞推諉或主張任何權利向甲
      方請求遷移費或任何費用。」，兩造於109年9月30日就系
      爭建物簽立最新之房屋租賃契約書（下稱系爭租賃契約）
      第4條第5項前段定有明文。
    ⒉查原告及江麗娜同為系爭建物之事實上處分權人，應有部
      分比例各為2分之1，而原告將系爭建物以出租人之地位，
      出租予被告，約定租金為每月8,000元，租賃期間自109年
      10月1日至110年9月30日等情，因租賃為債權行為，縱原
      告未得江麗娜同意而將系爭建物之全部出租予被告，徵諸
      最高法院107年度台上字第340號判決所闡釋要旨，兩造所
      簽立之系爭租賃契約，亦非無效。復系爭租賃契約之期間
      既於110年9月30日屆滿，則被告自110年10月1日起即不得
      再本於承租人之地位繼續占有系爭建物，是原告依系爭租
      賃契約第4條第5項前段約定，請求被告遷讓返還系爭建物
      ，為有理由，應予准許。至原告聲明第1項，請求被告應
      將系爭建物遷讓返還予原告及江麗娜部分，因江麗娜非系
      爭租賃契約之當事人，即非屬系爭租賃契約所約定之「甲
      方」，故原告聲明第1項主張被告應將系爭建物一併返還
      予江麗娜部分，即屬無據，不應准許。
    ⒊原告另主張依民法第179條、第184條第1項前段及類推適用
      第767條及第821條規定對被告為遷讓返還系爭建物之請求
      部分，因本院已依系爭租賃契約第4條第5項約定，准許原
      告對被告此部分之請求，自毋庸就民法第179條、第184條
      第1項前段及類推適用第767條及第821條規定再為審酌。
  ㈢有關原告請求被告給付無權占有系爭建物之相當於租金不當
    得利部分：
    ⒈按無法律上之原因而受利益，致他人受損害者，應返還其
      利益。雖有法律上之原因，而其後已不存在者，亦同，民
      法第179條定有明文。而無權占有他人所有物或地上物，
      可能獲得之相當於租金之利益，應以客觀上占有人所受之
      利益為衡量標準，非以請求人主觀上所受之損害為斷（最
      高法院104年度台上字第715號判決要旨參照）。
    ⒉查系爭租賃契約於110年9月30日終止，則原告自得請求被
      告自110年10月1日起迄至返還系爭建物之日止，按月給付
      相當於租金之不當得利，參酌兩造就系爭建物曾以租金每
      月8,000元成立租賃關係，自得以每月8,000元作為相當於
      租金之不當得利之計算標準，惟原告既係依民法第179條
      對被告請求相當於租金之不當得利，而原告就系爭建物之
      事實上處分權，其應有部分比例僅為2分之1，故計算按月
      應給付之相當於租金不當得利數額時，自須一併將原告就
      系爭建物事實上處分權應有部分2分之1列入計算，是原告
      依民法第179條規定，請求被告給付自110年10月1日起至1
      10年12月24日止，共2個月24日，合計為1萬1,097元（計
      算式：8,000〔2＋（2431）〕，元以下四捨五入），以及
      自起訴狀繕本送達翌日（即110年12月30日）起至被告遷
      讓返還系爭建物之日止，按月給付4,000元，均有理由，
      應予准許。至逾前揭範圍部分，即屬無據，不應准許。
  ㈣有關原告請求被告給付違約金部分：
    ⒈按「乙方（即被告）於終止租約或租賃期滿不交還房屋，
      即應支付違約金新台幣壹萬元整如訴訟時期訴訟費用、律
      師費用一切歸乙方負責支付。」，系爭租賃契約第6條第2
      項定有明文。
    ⒉第按約定之違約金是否相當，應依一般客觀事實、社會經
      濟狀況及當事人所受損害情形，以為衡量之標準，若所約
      定之額數，與實際損害顯相懸殊者，法院自得酌予核減，
      並不因懲罰性違約金或賠償額預定性違約金而異。且約定
      之違約金過高者，除出於債務人之自由意思，已任意給付
      ，可認為債務人自願依約履行，不容其請求返還外，法院
      仍得依前開規定，核減至相當之數額；倘債務已為一部履
      行者，亦得比照債權人所受利益減少其數額，並應就債務
      人若能如期履行債務時，債權人可得享受之一切利益為衡
      量之標準（最高法院49年台上字第807號、51年台上字第1
      9號、79年台上字第1915號判例及82年度台上字第2529號
      判決要旨參照）。又當事人約定之違約金是否過高，須依
      一般客觀事實，社會經濟狀況，當事人所受損害情形及債
      務人如能依約履行時，債權人可享受之一切利益為衡量標
      準；債務已為一部履行者，亦得比照債權人所受之利益減
      少其數額。
    ⒊查兩造就被告於租賃契約終止後，如繼續占有系爭建物，
      固約定被告應給付原告違約金1萬元，惟本院審酌原告已
      向被告請求給付，租賃契約期滿後無權占有系爭建物之相
      當於租金不當得利，原告因被告繼續占有系爭建物所受之
      損害及所失利益，已有行使權利，原告除相當於租金不當
      得利之利益外，原告未具體敘明有何其他損害或所失利益
      ，且兩造就系爭建物所約定之租金數額為每月8,000元，
      是本院認為原告得請求被告給付之違約金，以相當於租金
      數額之1倍（即8,000元）為適當，逾此範圍部分，難認相
      當，無從准許。
  ㈤末按給付有確定期限者，債務人自期限屆滿時起，負遲延責
    任；給付無確定期限者，債務人於債權人得請求給付時，經
    其催告而未為給付，自受催告時起，負遲延責任。其經債權
    人起訴而送達訴狀，或依督促程序送達支付命令，或為其他
    相類之行為者，與催告有同一之效力，分別於民法第229條
    第1項及第2項定有明文。又遲延之債務，以支付金錢為標的
    者，債權人得請求依法定利率計算之遲延利息。但約定利息
    較高者，仍從其約定利率；應付利息之債務，其利率未經約
    定，亦無法律可據者，週年利率為5％，分別於民法第233條
    第1項及第203條亦有明文。本件原告對被告請求之不當得利
    及違約金債權，核屬無確定期限之給付，自應經原告之催告
    而未為給付，被告始負遲延責任，而起訴狀係於110年12月2
    9日發生合法送達被告（見本院卷第49頁），被告迄未給付
    ，即應自起訴狀繕本送達翌日（即110年12月30日）起負遲
    延責任，故原告請求被告給付如主文第3及4項之金額部分，
    被告應給付自110年12月30日起至清償日止，按週年利率5％
    計算之遲延利息，即屬有據，應予准許。
參、據上論結，原告請求被告遷讓返還系爭建物，並給付：㈠自
    起訴狀繕本送達翌日起至被告遷讓返還系爭建物之日止，按
    月給付8,000元相當於租金之不當得利；㈡2萬2,194元相當於
    租金之不當得利及利息；㈢1萬元之違約金及利息，僅於如主
    文第1至4項所示之範圍內，為有理由，應予准許。逾此範圍
    之請求，則屬無據，應予駁回。
肆、本件依民事訴訟法第427條第1項規定，應適用簡易訴訟程序
    ，本院既為被告部分敗訴之判決，依同法第389條第1項第3
    款規定，應依職權就被告敗訴部分宣告假執行，併依同法第
    436條第2項及第392條第2項規定，依職權宣告被告為原告供
    如主文第7至10項後段所示之擔保金後，得免為假執行。復
    原告聲明願供擔保假執行部分，不過係促請法院注意應依職
    權宣告假執行之義務，爰就原告勝訴部分，不另為准駁之諭
    知，至原告敗訴部分，其訴既經駁回，則該部分假執行之聲
    請即失所附麗，應併予駁回。
伍、本件事證業臻明確，原告其餘主張、攻擊防禦方法及證據資
    料，經本院審酌後認均不足以影響本件判決之結果，爰不逐
    一論列。
陸、末按各當事人一部勝訴、一部敗訴者，其訴訟費用，由法院
    酌量情形，命兩造以比例分擔或命一造負擔，或命兩造各自
    負擔其支出之訴訟費用，民事訴訟法第79條定有明文。本院
    審酌原告敗訴部分，係相當於租金不當得利及違約金之部分
    請求，而原告主要之請求係全部勝訴，爰認應由被告負擔全
    部之訴訟費用，附此指明。
柒、訴訟費用負擔之比例：民事訴訟法第79條。
中　　華　　民　　國　　111 　年　　6 　　月　　10　　日
                  南投簡易庭  法  官  林彥宇
附表：
原訴之聲明 變更後之聲明 一、被告應自門牌號碼南投縣○○市○○路0段000巷0○0號建物遷出，將建物騰空返還予原告，並自起訴狀繕本送達翌日起至返還建物日止，按月給付新臺幣8,000元。 二、被告應給付原告2萬2194元，及自起訴狀繕本送達翌日起至清償日止，按週年利率5％計算之利息。 三、願供擔保，請准宣告假執行。 一、被告應自門牌號碼南投縣○○市○○路0段000巷0○0號建物遷出，將建物騰空返還予原告及江麗娜，並自起訴狀繕本送達翌日起至返還建物日止，按月給付新臺幣4,000元予原告。 二、被告應給付原告2萬2,194元，及自起訴狀繕本送達翌日起至清償日止，按週年利率5％計算之利息。 三、被告應給付1萬元予原告，及自起訴狀繕本送達翌日起至清償日止，按週年利率5％計算之利息。 四、願供擔保，請准宣告假執行。 
以上為正本係照原本作成。
如不服本判決，應於送達後20日內，向本院提出上訴狀並表明上
訴理由，如於本判決宣示後送達前提起上訴者，應於判決送達後
20日內補提上訴理由書（須附繕本）；並向本院繳足上訴裁判費
（如委任律師提起上訴，請注意民事訴訟法施行法第9條規定）
。
中　　華　　民　　國　　111 　年　　6 　　月　　10　　日
                              書記官  藍建文